【裁判字號】    88,訴,206
【裁判日期】    900111
【裁判案由】    水土保持法等
【裁判全文】
臺灣宜蘭地方法院刑事判決                          八十八年度訴字第二六號
    公  訴  人  臺灣宜蘭地方法院檢察署檢察官
    被      告  辛○○
    選任辯護人  陳倉富律師
右列被告因違反水土保持法等案件，經檢察官提起公訴（八十八年度偵字第一一七九
號、第一一八六號），本院判決如左：
    主  文
辛○○違反依法應擬具水土保持計畫，而未擬具，致生水土流失，累犯，處有期徒刑
捌月。又於公務員依法執行職務時，當場侮辱，累犯，處有期徒刑參月。應執行有期
徒刑玖月。
    事  實
一、辛○○於民國八十五年間，因賭博案件，經本院判處有期徒刑五月確定，於八十
    五年九月二十日易科罰金執行完畢，猶不知悔改，明知坐落於宜蘭縣蘇澳鎮○○
    段五一五號、五二四地號（原為糞簧湖糞箕湖小段八八地號）之土地，係屬都市
    計畫保護區內之山坡地，於八十四年間經核准採礦時，系爭土地僅得運用作為採
    礦之附屬設施「工寮」之用，竟於八十七年十二月間起，未依水土保持法之相關
    規定，先擬具水土保持計畫，並未依都市計畫法之程序辦理都市計劃之變更，送
    請主管機關宜蘭縣政府核定，即僱請不知情之林文龍、郭阿耀（業經檢察官為不
    起訴處分確定），擅自在上開土地如附圖所示Ａ、Ｂ區域（面積共九五四六‧六
    六八平方公尺）上開採土石。致使上開土地上土石鬆動、滑落及樹根浮出，坡地
    光禿裸露，而有破壞地表及地下水源涵養之水土流失及危及下方省道及輸電塔之
    安全情形，經主管機關宜蘭縣政府於八十七年十二月二十二日派員發現，並於八
    十八年一月二十二日以八八府農保字第一０００三號處分書，命辛○○限期至八
    十八年三月三十一日以前應加強裸露邊坡植生等水生保持維護工作、應停止一切
    違規行為，仍未改正。
二、又辛○○基於妨害公務之犯意，於八十八年三月十二日下午三時許，於宜蘭縣政
    府派員至上開土地進行會勘時，對當時依法執行公務之宜蘭縣政府人員癸○○、
    子○○等公務員，當場以足以貶損他人社會評價之「幹你娘」等言詞，加以侮辱
    。
三、案經宜蘭縣政府告發暨宜蘭縣警察局蘇澳分局移送台灣宜蘭地方法院檢察官偵查
    起訴。
    理  由
一、訊據被告辛○○雖對於僱請林文龍、郭阿耀於上述土地開採土石等情供承不諱，
    惟矢口否認有何違反水土保持法等犯行，辯稱：伊已經礦務局核准採礦，水土保
    持計劃、變更都市計劃書均已擬具送主管機關，應屬合法採取土石之行為。因為
    伊為捕漁人，三字經是一時生氣之口頭禪云云。經查：
  （一）被告辛○○為「天助探礦場」之負責人，於八十四年間曾向前台灣省礦務局
        申請核定採礦用地，經核定採礦之地點分別為宜蘭縣蘇澳鎮○○○段一七二
        號、一０五－二地號之土地上，而本件蘇澳鎮○○段五一五、五二四地號（
        即原來糞箕湖段糞箕小段八八號）則經核定為工寮之事實，有經濟部採礦執
        照、台灣省礦務局礦務局礦場登記證、宜蘭縣政府營利事業登記證、台灣省
        礦務局函及所附之使用礦業用地明細表在卷可佐。又被告辛○○未先擬具水
        土保持計畫及變更都市計畫書，送請主管機關核定，即擅自僱請不知情之林
        文龍、郭阿耀於該土地上開採土石之事實，業據證人林文龍、郭阿耀於警訊
        偵查中供述：渠等均受被告辛○○之指示，將於上開土地上所採取之土石載
        運至台灣水泥蘇澳廠等語無訛，並有八十七年十二月二十二日宜蘭縣政府農
        業局會勘山坡地違規案件會勘紀錄及所攝照片、八十八年一月二十二日宜蘭
        縣政府所為之裁處違反水土保持法案件行政處分書、同年三月十五日宜蘭縣
        政府農業局會勘土坡地違規案件會勘紀錄在卷可稽。被告雖辯稱，已有送水
        土保持計畫及變更都市計畫書予主管機關云云，惟查，被告向主管機關宜蘭
        縣政府申請變更都市計畫一案，經宜蘭縣政府審核申請書中所附書圖與內政
        部訂頒「都市計畫書圖製作規則」不符，而經主管機關退回。另被告於八十
        六年八月十六日向前台灣省礦務局辦理申請核定上開八八、八九、九０礦業
        用地，所造送之水土保持計畫，經礦物局函送水土保持主管機關宜蘭縣政府
        審查後，不同意核定為礦業用地等情，有八十八年三月六日台灣省礦務局八
        八礦行二字第００三七二三號函、八十八年三月三十一日宜蘭縣政府八八建
        都字第０三五一六七號函、八十八年十一月六日經濟部礦務局八八礦局行二
        字第０一一九九二號函在卷可稽。又被告因本件違反水土保持法第三十二條
        第一項第二款經宜蘭縣政府裁處罰鍰與限期改正之行政處分，經被告向台灣
        省政府訴願，並向行政院農委員會提出再訴願，均經駁回在案，有台灣省訴
        願決定書、行政院農委員會再訴願決定書各一紙附卷足佐。足認被告所辯稱
        已擬具送主管機關之水土保持計畫與都市計畫書，實均未經主管機關審核通
        過，其所辯不足採信。
  （二）被告辛○○開採土石，而造成坡地裸露之範圍，經本院履勘，並由宜蘭縣羅
        東鎮地政事務所測量，製成土地複丈成果圖如附圖Ａ、Ｂ區域所示。其土地
        為宜蘭縣蘇澳鎮○○段五一五、五二四地號，面積計九五四六‧六六八平方
        公尺。上開地號土地之地目為林，為山坡地保育區林業用地，並為都市計畫
        保護區，有上開土地之土地登記謄本、八十七年二月二十六日「有關辛○○
        先生申請就原經核定採礦之礦業用地內採取土石是否應重新擬具水土保持計
        劃案現勘及會議紀錄」、八十七年三月六日台灣省政府農林廳水土保持局八
        七水土利第四六三八號函、八十八年六月十一日八八府訴二字第一五三六八
        七號台灣省政府訴願決定書在卷可憑，是該土地屬山坡地保育利用條例第三
        條及水土保持法第三條所稱之山坡地，並屬都市計畫保護區無訛。
  （三）被告辛○○未擬具水土保持計畫，即擅於上開土地上開採土石，經宜蘭縣政
        府多次會勘、檢察官及本院至現場勘驗均認已造成上開土地上土石鬆動、滑
        落及樹根浮出，坡地光禿裸露，而達破壞地表及地上水源涵養，並有破壞水
        土保持及危及下方省道及輸電塔之安全之情形，有宜蘭縣政府於八十八年一
        月十九日會勘紀錄、八十七年二月十九日宜蘭縣政府函、檢察官及本院勘驗
        紀錄及照片多幀附卷可憑。證人即宜蘭縣政府承辦人員癸○○、子○○並證
        稱：上開土地位置在高壓塔正前方，遭採挖之山坡已有地下水流出，將來會
        坍下來，該地原與山頂為同種植被覆蓋，現地貌已改變等語。由該照片清晰
        可見該地已有地下水溢流之情形，參酌證人以上所述，被告開採土石行為，
        業已生水土流失之情甚明。
  （四）又被告對當時依法執行職務之宜蘭縣政府人員癸○○、子○○以三字經辱罵
        之情，業據證人癸○○、子○○指述明確，核與當時在場之宜蘭縣警察局刑
        警隊經濟組組長庚○○到庭所證相符，被告辯稱係一時氣話等語尚不足採。
  （五）綜上事證，被告犯行均堪認定。
二、核被告所為，係犯都市計畫法第八十條不遵守同法第七十九條之規定停止使用之
    罪及水土保持法第三十三條第三項之罪、刑法第一百四十條第一項於公務員依法
    執行職務時當場侮辱罪。又都市計畫法第八十條於八十九年一月二十六日經總統
    修正公布，比較修正前之原條文與新條文之法定刑，以修正前之條文較有利於行
    為人，依刑法第二條第一項但書之規定應依舊法處斷。按水土保持法第三十二條
    第一項之罪，以「在公有或私人山坡地、公有林區或他人私有林區內未經同意擅
    自墾殖、占用或從事同法第八條第一項第二款至第五款之開發、經營或使用，致
    生水土流失或毀損水土保持之處理與維護設施」為要件，該條之規定雖重在山坡
    地或林區之水土保持，惟亦含有竊佔罪之性質，以未經土地所有權人同意，擅自
    墾殖、占用或開發、經營、使用為必要，如係土地所有權人本人或經土地所有權
    人之同意而墾殖、開發、經營、使用者，縱違反規定，未依水土保持技術規範實
    施水土保持與維護或未先擬妥水土保持計畫，送請主管機關核定或未依核定計畫
    實施者，乃屬違反同法第三十三條第一項規定，最高法院八十七年台上字第七０
    二號判決可參，經查，上開土地為吳金章（其後由丁○○、丙○○、戊○○繼承
    ）、己○○、壬○○、乙○○、甲○○等人所共有，渠均同意被告開發使用上開
    土地，業據證人乙○○、甲○○、壬○○到庭證述明確，此外並有吳金章、己○○、壬○○、乙○○、甲○○出具之同意書、土地登記謄本在卷可查（附於八十
    八年度偵字第一一八六號偵查卷第五十六頁），是被告於上開土地之開發行為，
    既業土地所有權人同意，即與「擅自」之要件不相符合，而未構成該法第三十二
    條第一罪，公訴人認涉犯水土保持法第三十二條第一項之罪，尚有未洽。又按水
    土保持法與山坡地保育利用條例係立於特別法與普通法之關係，依中央法規標準
    法第十六條之規定，應優先適用水土保持法之規定，最高法院八十六年度台上字
    第七六六五號判決可資參照，公訴人認另涉山坡地保育利用條例第三十五條第三
    項之罪，並與所犯水土保持法第三十三條第三項前段之罪，有想像競合犯之裁判
    上一罪關係，亦有未洽。再按都市計畫法制定之目的，依其第一條規定，係為改
    善居民生活環境，並促進市鄉有計畫之均衡發展，此為該法立法之保護
    法益所在，而與水土保持法所以訂立山坡地之開發行為，應先擬定水土保持計畫
    之建制目的，乃為保育水土資源、涵養水源，減免災害之法益，二者之間有所不
同，是被告所犯違反水土保持法第三十三條第三項與修正前都市計畫法第八十條
    之二罪之間，應屬想像競合關係，依法應論以較重之水土保持法第三十三條第三
    項之罪。另被告所犯水土保持法第三十三條第三項之罪與刑法第一百四十條第一
    項之罪二罪之間，犯意各別，行為不同，應分論併罰。查被告曾有事實欄所指之
    論罪科刑情形，有卷附之台灣高等法院檢察署檢察官刑案紀錄簡覆表可按，其受
    有期徒刑之宣告執行完畢，五年內再有期徒刑以上之右開罪名，均為累犯，應依
    法加重其刑。爰審酌被告之犯罪動機、目的、手段、對社會所生危害、犯後態度
    等一切情狀量處如主文所示之刑，並定其應執行之刑。
三、至被告聲請函調台灣省礦務局，被告所陳報之八十年度及八十五年度施工計畫書
    及施工計劃圖過院參辦，另函示台灣省礦務局被告所陳報之八十五年度施工計畫
    書圖中之「計畫事務所」是否係都市計畫法第二十五條第一項第五款「採礦業所
    必需之設施」，又該計畫事務所是否需辦理都市計畫變更、暨函詢礦區之水土保
    持是否需再造送水土保持計畫等節，經查被告係於上開土地上採取土石，與是否
    能設置計畫事務所無涉，且被告有再造送水土保持計畫一節，除據前揭經濟部水
    土保持局、主管機關宜蘭縣政府於前開函文表明無訛，且經台灣省政府訴願決定
    、行政院農委員會提出再訴願決定，均駁回被告之上開所辯，有台灣省訴願決定
    書、行政院農委員會再訴願決定書各一紙附卷足佐，本件事證已足認定，是尚無
    再予調查之必要，應駁回被告上揭之聲請，併予敘明。
據上論斷，應依刑事訴訟法第二百九十九條第一項前段、刑法第一百四十條第一項、
水土保持法第三十三條第三項、修正前都市計畫法第八十條、刑法第二條第一項但書
、刑法第十一條前段、第四十七條、第五十五條、第五十一條第五款、罰金罰鍰提高
標準條例第一條前段，判決如主文。
本案經檢察官林吉泉到庭執行職務
中    華    民    國      九十        年    一      月      十一    日
                                  臺灣宜蘭地方法院刑事第二庭
                                          法  官  郭  淑  珍
右正本證明與原本無異。
如不服本判決，應於判決送達後十日內，向本院提出上訴狀。（應附繕本）
                                          書記官  陳  淑  宜
中    華    民    國      九十        年    一      月      十六    日
附錄法條：
刑法第一百四十條第一項
於公務員依法執行職務時當場侮辱或對於其依法執行之職務公然侮辱者，處六月以下
有期徒刑、拘役或一百元以下罰金。
水土保持法第三十三條第三項
第一項第二款情形，致生水土流失或毀損水土保持之處理與維護設施者，處六月以上
五年以下有期徒刑，得併科新臺幣六十萬元以下罰金；因而致人於死者，處三年以上
十年以下有期徒刑，得併科新臺幣八十萬元以下罰金；致重傷者，處一年以上七年以
下有期徒刑，得併科新臺幣六十萬元以下罰金。
都市計畫法第八十條
不遵前條規定拆除、改建、停止使用或恢原狀者，除應依法予以行政強制執行外並得
處六個月以下有期徒刑、拘役或科三千元以下之罰金。
附圖：


司法院資訊處製作；財團法人民間司法改革基金會備份。
